【裁判字號】    98,上易,115
【裁判日期】    980818
【裁判案由】    拆屋還地等
【裁判全文】
臺灣高等法院臺南分院民事判決  98年度上易字第115號
上  訴  人  丙○○
輔  佐  人  甲○○
被 上訴 人  台灣中油股份有限公司
法定代理人  乙○○
訴訟代理人  劉榮村  律師
上列當事人間請求拆屋還地等事件，上訴人對於中華民國九十八
年四月三十日臺灣嘉義地方法院第一審判決（九十七年度訴字第
六三○號）提起上訴，本院於九十八年八月四日言詞辯論終結，
判決如下：
      主      文
原判決第一項關於命上訴人自民國九十七年五月九日起，就給付
租金部分於超過每年新台幣陸萬零肆佰肆拾壹元部分，就不當得
利部分於超過每年新台幣捌仟陸佰玖拾元部分，暨除確定部分外
訴訟費用之裁判均廢棄。
上開廢棄部分，被上訴人在第一審之訴駁回。
其餘上訴駁回。
第一審 (確定部分除外)、第二審訴訟費用，由被上訴人負擔百
分之五，餘由上訴人負擔。
      事      實
甲、上訴人方面：
一、聲明：(一)原判決關於命上訴人給付租金逾新台幣（下同）四
    萬五千三百三十元，就不當得利部分於逾六千五百一十七元
    部分均廢棄。(二)廢棄部份，被上訴人在第一審之訴駁回。
二、陳述：除與原判決記載相同者，茲引用之外，補稱：
    上訴人所有之系爭房屋，係向法院拍賣而取得，該建物性質
    上同如公家機關之眷舍，坐落地點，離市中心偏遠，且非繁
    榮地段，依土地法第九十七條、第一○五條規定，租金應以
    申報土地總價額年息百分之六為適當。
三、證據：援用第一審所提證據。
乙、被上訴人方面：
一、聲明：上訴駁回。
二、陳述：
  (一)為遏止非被上訴人之員工，透過拍賣手續，依民法第四百二
    十六條之一規定強制承租被上訴人管理之國有土地之漏洞，
    租金不宜過低，否則，其他承租戶如法泡製，則被上訴人管
    理上及成本上即失去制衡力量。
  (二)系爭建地，地處嘉義市○○○路與宣信街之交叉路口附近，
    面對大馬路，土地北面為宣信國小，距體育場約二百公尺，
    東南面為東吳高職、南興國中；西側有美耐吉汽車保修場，
    東側為住商混合區，有咖啡店美食餐廳等，附近更有公園、
    教會、四家廟宇等等，交通便捷，生活機能完備，上訴人並
    將系爭房屋騎樓借與其阿姨販賣小吃。原審核定以每平方公
    尺六十六元為租金額，自屬公允。
三、證據：援用第一審所提證據。
      理      由
一、被上訴人主張，上訴人所有門牌號碼嘉義市興業二村一號房
    屋（下稱系爭建物）坐落之基地，即嘉義市○路○段四十四
    之三號土地（下稱系爭基地）係其所有，於五十四年間由其
    交付員工作為勞工自行建築勞工住宅使用，訴外人王博文係
    其員工與其訂有租約，約用範圍係二六．一三坪（八十六．
    三八平方公尺），王博文於該地上如原判決附圖所示九十八
    、八平方公尺建有房屋使用，因係公司福利措施，被上訴人
    原僅向其收取年租金一元，嗣於九十六年間調整為八百元，
    系爭建物於九十六年五月間，由上訴人向原審法院拍定取得
    所有權，因上訴人非被上訴人之員工，不能享有被上訴人之
    員工之福利，原約定之租金對被上訴人顯失公平，應改按一
    般租賃標準計算租金，系爭土地面對大馬路係交叉路口，附
    近學校林立係住商混合區，交通便利，生活機能完備，就租
    賃契約範圍內，爰依租賃關係，就超過租約之十二．四二平
    方公尺，則依不當得利之規定，請求按年給付租金六萬八千
    四百十二元九角六分，按年給付相當於租金之損害金九千八
    百三十六元六角四分等語。
二、上訴人則以：系爭基地之地段，並非最繁榮之地段，地處偏
    遠，其係作為住居，部分借與親友作小吃生意，請求依年息
    百分之六計算等語，資為抗辯。
三、兩造對於：(一)系爭建物坐落基地為被上訴人所有，被上訴人
    與其員工王博文於五十四年間，訂立勞工住宅租地合約，租
    金自九十六年一月起為年租金八百元，王博文在系爭土地上
    建有系爭磚造鋼筋補強之二層房屋一棟，佔地九八‧八○平
    方公尺。(二)系爭房屋於九十六年五月七日由上訴人向原審法
    院拍賣取得，於同年六月一日辦理所有權移轉登記。(三)上訴
    人非被上訴人之員工，九十七年之租金尚未繳納等事實，互
    不爭執，並有土地謄本、建物謄本、被上訴人與王博文簽立
    之勞工住宅租地合約、臺灣嘉義地方法院不動產權利移轉證
    書為證（見原審卷第十至十六頁、第五十一頁），堪信為真
    實。茲被上訴人依租約與不當得利法律關係，請求上訴人按
    每月每平方公尺六十六元計付租金與不當得利，上訴人則否
    認被上訴人之主張，並以前開情詞置辯，是本件應審究者，
    乃系爭房屋之租金與相當於租金之不當得利計算基準為何？
四、經查：
  (一)按契約成立後，情事變更，非當時所得預料，而依其原有效
    果顯失公平者，當事人得聲請法院增、減其給付或變更其他
    原有之效果。民法第二百二十七條之二第一項定有明文。查
    系爭建物，係原承租人王博文與被上訴人，就系爭土地所簽
    立之勞工住宅租地合約，依民法第四百二十六條之一規定，
    對上訴人仍繼續存在，此顯非被上訴人於九十六年一月八日
    與王博文換約當時，可得預料，又本件原有勞工住宅租地合
    約所載租金年租金八百元，顯然悖離一般行情，被上訴人主
    張上開租金係建立於原承租人王博文為被上訴人員工之身分
    而約定，應屬可信。茲上訴人既非被上訴人之員工，自不應
    享有被上訴人員工始能享有之福利，而被上訴人於五十四年
    間與員工訂立租地契約時，當不能預料員工因欠債拍賣房屋
    ，系爭基地租約因王博文欠債被拍賣，並由上訴人拍定取得
    ，此情事變更，既成立於契約後，若仍令上訴人享有被上訴
    人員工始得享有之超低租金之利益，顯失公平，則被上訴人
    主張系爭房屋租金因情事變更，有調整之必要，自屬可採（
    最高法院九十三年度台上字第二四四六號判決參照）。
  (二)次按租用基地建築房屋，租金以不超過土地申報總價額年息
    百分之十為限，土地法第一百零五條及第九十七條定有明文
    。而此百分之十之限制，乃指基地租金之最高限額而言，並
    非謂必須照申報地價額百分之十計算，最高法院四十六年台
    上字第八五五號判例可資參照。再按基地租金之數額，除以
    基地申報地價為基礎外，尚須斟酌基地之位置，工商業繁榮
    之程度，承租人利用基地之經濟價值及所受利益等項，並與
    鄰地相比較，以為決定（最高法院六十八年台上字第三○七
    一號判例）。查：系爭土地北面為宣信國小，東面距體育場
    約二百公尺，東南面為東吳高職，西側三百公尺處住商混合
    區，有上島咖啡等商家，已經原審現場履勘查明，有勘驗筆
    錄可稽（見原審卷第八十一頁），系爭基地交通便捷，生活
    機能尚屬完備，但此地區並非嘉義市之商業精華區（火車站
    前後、中山、中正路文化路商圈），系爭建物係二層樓磚造
    鋼筋補強勞工住宅，房屋老舊（五十四年七月建築），現由
    上訴人作為住家居住，房屋騎樓則由上訴人之阿姨販賣小吃
    ，亦有房屋照片可參，使用效益非大，承租人所受經濟利益
    不大，雖被上訴人主張以泓科不動產估價師事務所估價結果
    之每月每平方公尺六十六元為租金計算基準，因該估價基準
    ，已達年息百分之九，尚屬過高，審酌系爭土地係公有土地
    ，公有土地之租金通常按年息百分之五或六計算，本院審酌
    以上各情，認本件之年租金應按年息百之八計算較為允當。
    系爭土地九十六年一月之申報地價為每平方公尺八七四六．
    四元，上訴人承租之面積為八十六．三八平方公尺，則此部
    分之年租金應為六萬零四百四十一元（計算式：8746.4元×
    86.38×0.08≒60,441元，元以下四捨五入，以下同）為適
    當。至於上訴人於承租範圍以外占用之十二．四二平方公尺
    使用，係屬無權占用，受有使用土地之利益卻免於支付租金
    ，實務上認屬獲得相當於租金之利益（最高法院六十一年臺
    上字第一六九五號判例），被上訴人一併請求上訴人給付此
    部分之不當得利，併請求依上開計算租金基準計算，尚無不
    合。此部分上訴人應給付之損害賠償金為每年八千六百九十
    元（計算式：8746.4元×12.42×0.08≒8,690）。又上訴人
    自承九十七年之房租尚未支付，而上訴人於起訴前之九十七
    年五月八日申請嘉義市東區調解委員會調解要求提高租金至
    六萬八千一百十二元，因意見不合，調解不成立，有調解筆
    錄、被上訴人之內部簽呈可按（見原審卷第三十至三十二頁
    ），則被上訴人請求上開租金及損害金，自九十七年五月九
    日起按上開基準計算，於法尚無不合（最高法院四十八年台
    上字第五二一號判例）。
五、從而，被上訴人依租賃與不當得利之法律關係，請求上訴人
    自九十七年五月九日起，按年給付租金六萬零四百四十一元
    ，按年給付相當於租金之不當得利八千六百九十元，為有理
    由，應予准許。逾此之請求，為無理由，應予駁回。原審就
    上開應准許部分，為被上訴人勝訴判決，經核並無違誤，至
    逾上開應准許部分，原審為被上訴人勝訴判決，尚有未合，
    上訴意旨指摘原判決此部分不當，求予廢棄改判，為有理由
    ，應由本院予以廢棄改判如主文所示。
六、結論：本件上訴為一部有理由，一部無理由，依民事訴訟法
    第四百四十九條第一項、第四百五十條、第七十九條，判決
    如主文。
中    華    民    國    98    年    8     月    18    日
                  民事第二庭    審判長法  官  丁振昌
                                      法  官  李素靖
                                      法  官  吳上康
上為正本係照原本作成。
不得上訴。
中    華    民    國    98    年    8     月    19    日
                                      書記官  易慧玲


司法院資訊處製作；財團法人民間司法改革基金會備份。
